臺灣高等法院臺中分院民事判決
109年度上字第395號
上  訴  人  陳美碧    
訴訟代理人  李秉哲律師                      
            謝秉錡律師
複 代理 人  劉靜芬律師
被 上訴 人  謝光宇    

            吳秀君    

上  二  人
訴訟代理人  陳慶昌律師
上列當事人間請求清償借款事件，上訴人對於民國109年5月28日
臺灣臺中地方法院108年度訴字第933號第一審判決提起上訴，並
為訴之追加，本院於110年11月17日言詞辯論終結，判決如下：
    主  文
上訴及追加之訴均駁回。
第二審（含追加之訴部分）訴訟費用由上訴人負擔。
　　事實及理由
一、按第二審訴之變更或追加，非經他造同意不得為之，但請求
    之基礎事實同一者，不在此限，民事訴訟法第446條第1項、
    第255條第1項第2款定有明文。上訴人於原審本依消費借貸
    之法律關係，先位聲明請求被上訴人謝光宇返還新臺幣（下
    同）500萬元（下稱系爭款項）及法定遲延利息（下合稱500
    萬元本息）；備位依侵權行為及不當得利，請求被上訴人連
    帶給付500萬元本息。經原審判決上訴人敗訴，上訴人提起
    上訴後，就先位聲明追加依返還投資款、民法第544條受任
    人之賠償責任，及將備位之不當得利移至先位，請求謝光宇
    返還500萬元本息；備位則僅依侵權行為請求。上開訴之追
    加均源於上訴人於民國103年7至12月間，以款項匯至被上訴
    人吳秀君設於台中商業銀行（下稱台中商銀）○○○分行之帳
    戶（帳號：000000000000，下稱系爭帳戶），或以現金交付
    之方式，給付系爭款項與吳秀君之事實，且主要爭點有其同
    一性，應認為請求之基礎事實同一，與民事訴訟法第446條
    第1項、第255條第1項第2款之規定相符，應予准許，合先敘
    明。
二、上訴人主張：
　　謝光宇於103年5月間，以甲○○建設股份有限公司（下稱甲○○
    公司）在坐落南投縣○○鎮○○路上興建之地上9層、地下2層大
    樓建案（下稱乙○建案）有利可圖為由，遊說同屬教友之上
    訴人投資遭拒，嗣後謝光宇於103年7月13日改向上訴人借貸
    系爭款項，作為投資乙○建案之資金，上訴人則依謝光宇指
    示，分別以匯款至系爭帳戶及同意由吳秀君提領上訴人以不
    動產向銀行設定抵押權貸款所得金錢之方式，合計貸予謝光
    宇500萬元。詎謝光宇嗣後因乙○建案發生投資糾紛，竟否認
    向上訴人借貸系爭款項之事實，亦拒絕返還借款，爰本於消
    費借貸之法律關係，請求謝光宇返還500萬元本息。如認系
    爭款項並非借款，則上訴人交付資金與謝光宇投資之乙○建
    案，依投資合約書之記載，乙○建案預定20個月至2年結案後
    ，可分配投資利益，迄今已逾2年，謝光宇仍未分配，上訴
    人自得依投資合約書，請求返還500萬元本息；如認不得請
    求返還，則謝光宇受上訴人委任將系爭款項投資乙○建案，
    未盡受任人之注意義務，致上訴人因乙○建案停建而蒙受損
    失，應依民法第544條規定，負賠償500萬元本息之責任；又
    如認系爭款項並非借款而係合資，上訴人誤以借貸之意思交
    付系爭款項與謝光宇，法律上原因並不存在，謝光宇應依不
    當得利之法律關係負返還之責。再上開先位之訴如均無理由
    ，則被上訴人受領系爭款項，實際上卻未投入乙○建案，而
    係供清償被上訴人積欠台中商銀或台中市第二信用合作社（
    下稱台中二信）之債務，被上訴人係施用詐術，致上訴人陷
    於錯誤而交付系爭款項，侵害上訴人之權利，上訴人自得依
    民法第92條之規定撤銷被詐欺而交付系爭款項之意思表示，
    被上訴人為共同侵權行為，亦應負連帶賠償500萬元本息之
    責。爰先位依消費借貸、合資、受任人之損害賠償責任及不
    當得利，擇一為有利之判決；備位依共同侵權行為之法律關
    係，提起本件訴訟。
三、被上訴人則以：
　　上訴人自被上訴人處獲悉乙○建案獲利可期，於自行評估後
    ，要求合資參與乙○建案，被上訴人於受領系爭款項後，即
    出具投資合約書與上訴人，並依約將資金匯至甲○○公司負責
    人丙○（原名丙○○）指定之帳戶，而投入乙○建案，並與甲○○
    公司簽定投資合約書，後因投資者眾，投資乙○建案之金額
    增為3,500萬元，被上訴人再與甲○○公司另訂3,500萬元之投
    資合約書。詎乙○建案因丙○個人財務糾紛致無法完成，已由
    其他建設公司接手續建，致上訴人及被上訴人投資之金額血
    本無歸，此並非被上訴人之原因所致，上訴人請求返還投資
    款，核屬無據。況甲○○公司倒閉後，被上訴人曾積極組織自
    救會，並與丙○達成甲○○公司與丙○連帶給付謝光宇3,500萬
    元之調解，顯見被上訴人投資款均有投入乙○建案，且已盡
    積極求償之注意義務，乙○建案停工實非可歸責於被上訴人
    。至被上訴人交與上訴人之投資合約格式與其他投資人不同
    ，此係部分投資人投入多筆建案，部分投資人之投資合約由
    具律師資格之配偶撰寫所致。另依與甲○○公司簽訂之投資合
    約書所分得乙○建案之店面及5戶公寓，因尚未全部出售，而
    未分配與全體投資人。上訴人因乙○建案投資失利而不堪損
    失，始主張與謝光宇間之投資款為借款，然上訴人係分次交
    付款項，且交付時既未簽署借據，亦未約定清償期及利息，
    顯與常情有違。況依兩造間Line之對話內容，及訴外人丁○○
    即上訴人之妹婿與謝光宇之Line對話內容所示，更可證明上
    訴人所交付之500萬元是投資款而非借款。另上訴人於103年
    7月16日將款項陸續交付被上訴人時，實際已知悉損害及賠
    償義務人，上訴人遲至108年2月26日始提起本件訴訟，亦已
    罹於2年時效等語，資為抗辯。
四、原審為上訴人敗訴之判決，上訴人不服，提起上訴並為訴之
    追加，上訴及追加聲明為：㈠原判決廢棄。㈡⑴先位之訴：謝
    光宇應給付上訴人500萬元本息；⑵備位之訴：被上訴人應連
    帶給付上訴人500萬元本息。㈢願供擔保，請准宣告假執行。
    被上訴人之答辯聲明：上訴及追加之訴均駁回。
五、兩造不爭執事項及本件爭點（見本院卷㈡第181-182頁，格式
    修正或刪減文句，或依爭點論述順序整理內容）：
㈠、不爭執事項：
⑴、謝光宇在103年5月間募集投資甲○○公司之乙○建案，並與甲○○
    公司分別於同年8月5日、同年9月1日簽署投資合約書各1份
    ，記載之出資金額分別為3,000萬元及3,500萬元。
⑵、上訴人分別於103年7月16日、7月17日、8月4日、9月29日、9
    月30日，依謝光宇之指示匯款148萬元、52萬元、50萬元、3
    0萬元、50萬元至吳秀君之系爭帳戶；上訴人另於103年12月
    間以所有門牌臺中市○○區○○路0段00號房地，向台中商銀設
    定抵押貸款，貸得170萬元於同年月31日現金交付予吳秀君
    ，先後共交付500萬元。
㈡、爭執事項：
    上訴人先位之訴，依據消費借貸、合資關係、受任人之賠償
    責任、不當得利，擇一請求謝光宇給付500萬元本息；備位
    依共同侵權行為之法律關係，請求被上訴人連帶給付500萬
    元本息，有無理由？
六、本院之判斷：
㈠、先位及追加之訴均無理由：
⑴、消費借貸無法證明：
①、按稱消費借貸者，於當事人間必本於借貸之意思合致，而有
    移轉金錢或其他代替物之所有權於他方之行為，始得當之。
    是以消費借貸，因交付金錢之原因多端，除有金錢之交付外
    ，尚須本於借貸之意思而為交付，方克成立。倘當事人主張
    與他方有消費借貸關係存在者，自應就該借貸意思互相表示
    合致及借款業已交付之事實，均負舉證之責任，其僅證明有
    金錢之交付，未能證明借貸意思表示合致者，仍不能認為有
    該借貸關係存在（最高法院110年度台上字第396號判決參照
    ）。是負有舉證責任之當事人，若未能證實自己主張之事實
    為真實，縱然他方就其抗辯事實即令不能舉證，或其所舉證
    據尚有疵累，亦應受敗訴之判決（最高法院108年度台上字
    第129號判決參照）。本件上訴人先位主張與謝光宇間就系
    爭款項有消費借貸契約存在，已為謝光宇所否認，依上開最
    高法院判決意旨，上訴人自應就借貸意思互相表示合致及已
    交付系爭款項之事實負舉證責任。
②、經查，證人戊○○、己○○、庚○、辛○○、壬○○○於原審證稱（見
    原審卷㈡第26-28頁、第29-31頁、第32-36頁、第41-42頁、
    第111-119頁）交付金錢之方式（多係匯至吳秀君系爭帳戶
    ）、交付金錢之時間（多數為103年8、9月間）、投資之標
    的（多數均為乙○建案，亦有投資2個以上建案）、投資之目
    的（均係乙○建案銷售後之利益分配）及因乙○建案無法完工
    之原因與嗣後處理方式，均與謝光宇抗辯情形相同，其中戊
    ○○、庚○、壬○○○更與上訴人、謝光宇為同一教會之教友，謝
    光宇在同一時期，向同一教會之教友遊說投資乙○建案時，
    何以其他教友均係以投資之方式募得款項，而獨向上訴人借
    款，上訴人主張系爭款項係貸與謝光宇，誠屬有疑。
③、次查，依證人己○○、庚○、辛○○、壬○○○所提出之投資合約書
    （見原審卷㈡第75、卷㈠第257頁、卷㈡第67、133頁）所示，
    除庚○所提出之投資合約書，因係由其具律師資格之配偶所
    撰寫而較正式、詳細外，其餘投資合約書之格式均屬大同小
    異（立書人欄有僅列謝光宇，有列謝光宇及投資人姓名），
    並與謝光宇提出用以證明上訴人所交付系爭款項為投資款之
    投資合約書（見原審卷㈠第185頁）之記載方式、格式均相同
    。徵諸謝光宇出具與證人己○○、庚○、辛○○、壬○○○之投資合
    約書，均係基於合資投資乙○建案所為，且上開證人與上訴
    人、謝光宇均為同一教會之教友，當無任何恩怨仇隙，所為
    證言應可採信，況何以就出具相同投資合約書所載上訴人之
    系爭款項獨係借款，此顯有違常理，上訴人之主張自非可信
    。
④、再查，依謝光宇與上訴人於107年8月11日Line對話所示，上
    訴人稱：「昨天我聽住草屯的妹妹○○說，她路過看見○0已經
    完工，也已有人入住了，那我當初所投資的500萬款項（專
    款專用在○0，應該可以還我了吧）。你傳給我上傑的支票，
    應該跟我沒有關係，因為我的款項應該是用在○○的投資上，
    若不是，那就是你挪用了我的資金用途，那就是你的不對了
    」、「你既沒挪用我投資○○的資金，且○○既已完工交屋，客
    戶也早已入住使用，可見整批建案是沒有問題的，我既不是
    大股東，所投資的款項也不算很多，只是500萬而已，也沒
    有必要等到完全結案才可以出金吧‧‧‧」等語（見原審卷㈠第
    267-269頁）。上訴人在Line對話紀錄中使用「投資」而非
    「借款」等文字，顯見上訴人交付與謝光宇之系爭款項確係
    投資乙○建案之投資款甚明。至謝光宇出具與上訴人之投資
    合約書雖記載系爭款項已於103年7月匯入吳秀君系爭帳戶，
    而與上訴所提出最後一筆170萬元係在103年12月31日交付不
    符，惟上訴人將系爭款項匯入系爭帳戶之時間有匯款單可憑
    ，如謝光宇有意偽造，自可依實際支付時間記載即可，當無
    刻意記載與匯款日期不符之時間之理，且謝光宇所出具之投
    資合約書（除庚○部分外），格式、內容均相同，或可能在
    開啟其他投資人檔案修改時，漏未修正，自難據此即否認投
    資合約書之真正。
⑤、末查，上訴人並未舉證證明借款時所約定之利息、清償期等
    重要事項，且自承部分款項係以自有不動產向銀行設定抵押
    借款而得，則上訴人以向銀行貸款而需支付利息且有清償期
    之金錢，貸與未約定利息及清償期之謝光宇，豈非自行吸收
    銀行之貸款利息，此顯悖於經驗法則，自難採信。
⑥、綜上，系爭款項係上訴人投資乙○建案而交付與謝光宇，應與
    事實相符，上訴人主張系爭款項係貸與謝光宇之金錢，並非
    投資款，悖離經驗法則，自難採認。
⑵、合資未經清算不得請求返還投資款：
①、再按合資契約係雙方共同出資完成一定目的之契約；而合夥
    乃二人以上互約出資以經營共同事業之契約，二者均係契約
    當事人共同出資，雙方就出資及獲利比例均按約定定之，差
    異僅在合夥以經營共同事業為特點，則就性質不相牴觸部分
    ，非不得類推適用民法合夥之相關規定，以定合資人間之權
    義歸屬（最高法院110年度台上字第1148號判決要旨參照）
    。又合夥之目的事業已完成或不能完成，合夥即解散，民法
    第692條第3款定有明文。另依民法第682條第1項規定，合夥
    人於合夥清算前，不得請求合夥財產之分析，是合夥解散後
    ，應先經清算程序。且依同法第697條第1項、第2項、第699
    條規定，合夥財產應先清償合夥債務，或劃出必要之數額後
    尚有賸餘，始應返還各合夥人之出資，必清償合夥債務及返
    還各合夥人出資後，尚有賸餘者，始應按各合夥人應受分配
    利益之成數，分配於各合夥人，此等規定於合資關係自得類
    推適用之。是於合資清算前，不得請求合資財產之分析。
②、經查，上訴人與謝光宇就系爭款項係成立合資契約，依上開
    最高法院判決意旨，應類推適用合夥之規定，於合資清算前
    ，不得請求合資財產之分析。本件上訴人並未證明合資關係
    已進行清算，其在清算前，遽而請求返還出資，核屬無據，
    不應准許。至上訴人主張同為乙○建案之投資人庚○及訴外人
    癸○○、子○○（與庚○下合稱庚○等3人）於臺灣臺中地方法院1
    08年度重訴字第84號（下稱84號判決）及本院109年度重上
    字第244號履行契約事件（下稱244號判決，合稱履行契約事
    件）中已取回投資款，謝光宇亦應負返還之責任等語。惟該
    履行契約事件之基礎事實固係合資投資乙○建案，然庚○等3
    人係本於與謝光宇成立之聲明書契約所為請求（見84號、24
    4號判決不爭執事項㈢），而非本於乙○建案之投資合約，且
    履行契約事件之判決亦未認乙○建案投資合約已完成清算，
    是上訴人主張依投資合約書之法律關係，請求謝光宇返還投
    資款，難認有據。
⑶、謝光宇不負受任人之損害賠償責任：
    按受任人因處理委任事務有過失，或因逾越權限之行為所生
    之損害，對於委任人應負賠償之責；又第537條至第546條關
    於委任之規定，於合夥人之執行合夥事務準用之；民法第54
    4條、第680條分別定有明文。本件謝光宇集資後，由謝光宇
    出名與甲○○公司簽訂投資合約書，並未記載其他出資之合資
    者，顯見謝光宇係受合資投資者委任，執行合資投資乙○建
    案，則依民法第544條之規定，謝光宇在執行合資期間，如
    有過失，或因逾越權限之行為所生之損害，對於委任人應負
    賠償之責。惟上訴人並未舉證乙○建案停止興建，係因謝光
    宇之行為所致，且謝光宇於甲○○公司週轉困難而停止興建乙
    ○建案時，即積極向甲○○公司求償，嗣後亦與甲○○公司及其
    法定代理人達成調解，有調解書附卷可佐（見原審卷㈡第59
    頁）。足見謝光宇並無違反受任人之注意義務，上訴人主張
    依民法第544條規定，請求謝光宇賠償500萬元本息，自屬無
    據，尚難准許。
⑷、謝光宇受領系爭款項非屬不當得利：
　　再按不當得利返還請求權之成立，須當事人間財產之損益變
    動，即一方受財產上之利益致他方受財產上之損害，係無法
    律上之原因。在給付型之不當得利，關於有無法律上之原因
    ，應視當事人間之給付行為是否存在給付目的而定；倘當事
    人一方基於一定之目的而對他方之財產有所增益，其目的在
    客觀上即為給付行為之原因，自非無法律上之原因。而主張
    該項不當得利請求權存在之當事人，應舉證證明該給付欠缺
    給付之目的（最高法院105年度台上字第2067號判決參照）
    。經查，系爭款項係上訴人為與謝光宇合資投資乙○建案，
    而交付與謝光宇，在投資合約尚未清算前，上訴人不得請求
    返還系爭款項，業經本院認定如前。則上訴人給付系爭款項
    ，既係出於與謝光宇所訂之投資合約書所為，謝光宇受領系
    爭款項，即非無法律上原因，上訴人主張依不當得利之法律
    關係，請求被上訴人返還系爭款項，於法未合，不應准許。
㈡、備位之訴亦無理由：　　
⑴、經查，謝光宇合資投資乙○建案之3,500萬元，係分別於103年
    8月14日匯200萬元、同年9月5日匯款800萬元、同年9月19日
    匯1,500萬元、同年9月19日400萬元、同年10月3日匯款100
    萬元，另於103年8月14日匯款160萬元至丑○公司、另於同年
    月18日交付100萬元支票與丙○（嗣存入訴外人寅○○帳戶）、
    於同年8月20日交付現金76萬元予丙○、同年11月14日匯款16
    4萬元至丙○帳戶等情，據謝光宇提出台中商銀國內匯款申請
    書回條、臺中二信匯款回條、台中商銀○○○分行支票正反面
    影本、丙○○簽收單等為證（見原審卷㈠第157-163頁、367-37
    3頁）。又依第一商業銀行○○分行108年9月4日一彰化字第00
    0號函復之甲○○公司活期存款帳戶103年之交易明細顯示：以
    謝光宇、吳秀君名義先後在103年8月14日匯款100萬元、同
    年8月29日匯款600萬元、同年9月5日匯款800萬元、同年9月
    19日匯款400萬元、同年9月19日匯款1500萬元、同年10月3
    日匯款100萬元，總計3,500萬元（見原審卷㈠第303-329頁）
    。依上開甲○○公司帳戶交易明細之紀錄，謝光宇以自己或吳
    秀君名義匯入甲○○公司帳戶內，作為投資乙○建案所用之金
    額總計為3,500萬元，核與謝光宇與甲○○公司簽訂之投資合
    約書所載金額相符，足見謝光宇確實已將上訴人及其他投資
    乙○建案之資金全數交與甲○○公司。至上訴人另交付160萬元
    、100萬元支票、現金76萬元、164萬元部分，雖未直接匯入
    甲○○公司，惟已與謝光宇之自有資金及其他投資人之資金混
    同而無從辨識，但依上開甲○○公司帳戶交易明細所示，謝光
    宇確實將3,500萬元匯入甲○○公司帳戶作為投資乙○建案之用
    ，應可認定。上訴人主張謝光宇將乙○建案投資款挪為清償
    自有債務，而未投資乙○建案云云，顯與事實不符，未足採
    信。
⑵、次查，謝光宇曾於104年11月10日，在臺中市○○區調解委員會
    與甲○○公司達成調解，依調解筆錄之記載，甲○○公司亦承認
    謝光宇之投資金額為3,500萬元（見原審卷㈡第59頁）。而證
    人癸○○亦到庭證稱：上開調解筆錄是針對乙○建案，…等語（
    見原審卷㈡第274頁），益證謝光宇確已將乙○建案集資之3,5
    00萬元交與甲○○公司作為乙○建案投資款。況謝光宇自上訴
    人起訴至今，從未否認上訴人及其他投資人投資乙○建案之
    資金，徵諸謝光宇遊說上訴人及其他投資人投資乙○建案，
    與事後確實已將資金投入乙○建案等情觀之，謝光宇並無言
    行不一而施用詐術情事，縱事後因甲○○公司經營不善，乙○
    建案無法完工，致上訴人投資之金額無法回收，亦難遽認謝
    光宇有何施用詐術而使上訴人交付系爭款項情事。上訴人之
    主張，與事實不符，尚難採認。
⑶、至上訴人主張吳秀君共同詐欺之侵權行為部分，未見上訴人
    舉證以實其說，尚難僅據吳秀君提供系爭帳戶供謝光宇作為
    受領上訴人及其他人投資乙○建案之匯款，與自系爭帳戶匯
    款至甲○○公司作為投資乙○建案之用，而遽認吳秀君有共同
    詐欺之侵權行為存在，況並無證據證明謝光宇有施用詐術而
    侵害上訴人之行為，業經本院認定如前。從而，上訴人主張
    撤銷受詐欺之意思表示，並依共同侵權行為之法律關係，請
    求被上訴人連帶給付500萬元本息，即屬無據，不應准許。
七、綜上所述，上訴人先位依消費借貸之法律關係，請求謝光宇
    返還500萬元本息；備位依侵權行為之法律關係，請求被上
    訴人連帶返還500萬元本息，非屬正當，不應准許。從而原
    審就此部分所為上訴人敗訴之判決，並無不合。上訴論旨指
    摘原判決此部分不當，求予廢棄改判，為無理由，應駁回其
    上訴。另上訴人追加依合資關係、民法第544條、不當得利
    之規定，請求謝光宇返還500萬元本息部分，亦為無理由，
    併予駁回。
八、本件事證已臻明確，兩造其餘之攻擊或防禦方法及所用之證
    據，經本院斟酌後，認為均不足以影響本判決之結果，爰不
    逐一論列，附此敘明。
九、據上論結，本件上訴及追加之訴均為無理由，判決如主文。
中　　華　　民　　國　　110 　年　　12　　月　　8 　　日
                  民事第二庭    審判長法　官  楊國精
　　　　　　　　　　　      　　　　　法　官  陳正禧
　　　　　　　　　　　      　　　　　法　官  李立傑
正本係照原本作成。
如不服本判決，應於收受送達後二十日內向本院提出上訴書狀，
其未表明上訴理由者，應於提出上訴後二十日內向本院補提理由
書狀（均須按他造當事人之人數附繕本）。因疫情而遲誤不變期
間，得向法院聲請回復原狀。
上訴時應提出委任律師或具有律師資格之人之委任狀。委任有律
師資格者，另應附具律師資格證書及釋明委任人與受任人有民事
訴訟法第四百六十六條之一第一項但書或第二項所定關係之釋明
文書影本。如委任律師提起上訴者，應一併繳納上訴裁判費。
                                      書記官  李欣憲
中　　華　　民　　國　　110 　年　　12　　月　　8 　　日